臺灣高等法院民事判決　　　　　　　 100年度重家上字第15號
上　訴　人　社團法人雲林縣陳守成慈善功德會
法定代理人　陳耀楠
訴訟代理人　王寶蒞律師
被上訴人　　黃翊瑞
訴訟代理人　許俊仁律師
上列當事人間請求交付遺產事件，上訴人對於中華民國100年1月
21日臺灣臺北地方法院98年度家訴字第33號第一審判決提起上訴
，本院於100年11月8日言詞辯論終結，判決如下：
    主  文
上訴駁回。
第二審訴訟費用除減縮部分外，由上訴人負擔。
    事實及理由
壹、程序部分：
    上訴人原聲明請求被上訴人應與原審共同被告黃相婷（上訴
    人對黃相婷請求部分，已在本院成立和解終結）連帶給付伊
    新台幣636萬7,554元、美金1,772.94元，及自聲請調解狀繕
    本送達翌日起至清償日止按年息5％計付利息；被上訴人應
    與黃相婷將繼承自黃健之股票（份）辦妥過戶登記後，將
    其中1／2分割轉帳到伊集保帳戶；暨被上訴人應與黃相婷將
    繼承自黃健之基金辦理全部贖回後，將贖回款項之1／2交
    付伊；嗣在本院聲明：被上訴人應給付伊新台幣315萬8,776
    元5角、美金885元9角7分之本息，及將繼承自黃健之股票
    （份）辦妥繼承及分割登記後，將其中1／2之股票（份）再
    分割過戶登記移轉予伊，並將過戶後之股票交付予伊（見本
    院卷116-117頁），經核係減縮應受判決事項之聲明，依民
    事訴訟法第446條第1項及同法第255條第1項第3款規定，應
    予准許。
貳、實體部分：
一、上訴人聲明：（一）原判決關於駁回上訴人下列之訴部分廢
    棄。（二）被上訴人應給付上訴人新台幣315萬8,776元5角
    ，及自聲請調解狀繕本送達翌日起至清償日止按年息5％計
    算之利息。（三）被上訴人應給付上訴人美金885元9角7分
    ，及自聲請調解狀繕本送達翌日起至清償日止按年息5％計
    算之利息。（四）被上訴人應將如附件所示之股票（份）向
    各該發行公司辦妥繼承及分割登記後，將其中1／2之股票（
    份）再分割過戶登記移轉予上訴人，並將過戶後之股票交付
    予上訴人。（五）願供擔保請准宣告假執行。
    被上訴人聲明：（一）如主文所示。（二）如受不利之判決
    ，請准供擔保免為假執行。
二、上訴人起訴主張：被上訴人之被繼承人黃健於民國97年8
    月2日過世，黃健生前於97年6月間與伊成立贈與契約，將
    其所有財產中之動產一半贈與伊，以回饋其母系祖父陳守成
    當年贈與財產之恩德，惟因考量避繳贈與稅，乃改以預立遺
    囑以遺贈方式處理。詎被上訴人竟不依黃健遺志將黃健
    遺產中動產之一半交付予伊。爰依贈與之法律關係，求為命
    被上訴人給付新台幣315萬8,776元5角、美金885元9角7分，
    及自伊聲請調解狀繕本送達翌日起至清償日止按年息5％計
    付利息；並被上訴人應將如附件所示之股票（份）辦妥繼承
    及分割登記後，將其中1／2之股票（份）再分割過戶登記移
    轉予伊，並交付過戶後之股票之判決（上開請求以外部分，
    業經上訴人減縮聲明，不再贅述）。
    被上訴人則以：否認伊之被繼承人黃健有為避繳贈與稅，
    而與上訴人成立贈與契約之情事。縱認黃健與上訴人間有
    成立贈與契約，然該贈與物權利並未移轉，且非為履行道德
    義務而贈與，伊得依民法第408條第1項規定，以99年11 月2
    日答辯(二)狀之送達為撤銷該贈與之意思表示，上訴人仍不得
    依贈與之法律關係請求。又上訴人已自承黃健認為上訴人
    設立之目的係為濟世救人，故願於其死後將動產之一半，捐
    給上訴人，惟因考量避繳贈與稅金而以遺贈方式處理，顯見
    黃健並無「生前贈與」之意思等語，資為抗辯。
三、兩造不爭執之事實：
（一）被上訴人之被繼承人黃健於97年8月2日死亡。
（二）黃健生前於97年7月5日預立代筆遺囑，載明將其名下動
      產之股票、現金存款、外幣基金及年金險等全部之1／2，
      俟其百年後捐贈給上訴人，並指定訴外人陳季芸為遺囑執
      行人；惟該遺囑因不合法定要式應屬無效，業經原法院97
      年度家訴字第155號及本院98年度家上字第236號確定判決
      認定在案。
（三）證據：黃健之死亡證明書、原法院97年度家訴字第155
      號、本院98年度家上字第236號判決（見原審卷6、38-39
      、54-55頁），並經本院調閱上開民事卷宗核閱屬實。
四、上訴人依贈與之法律關係，請求被上訴人交付如其聲明所示
    被上訴人繼承自黃健之動產有無理由，論述如下：
（一）按遺囑人依遺囑所為之遺贈，因依一方之意思表示即而成
      立，為屬無相對人之單獨行為，與死因贈與乃以贈與人之
      死亡而發生效力，並以受贈人於贈與人死亡時仍生存為停
      止條件之贈與，其為贈與之一種，性質上仍屬契約，須有
      雙方當事人意思表示之合致者迥然不同（最高法院95年度
      台上字第817號裁判意旨參照）。
（二）經查被上訴人之被繼承人黃健生前於97年7月5日預立代
      筆遺囑，載明將其名下動產之股票、現金存款、外幣基金
      及年金險等全部之1／2，俟其百年後捐贈給上訴人，並指
      定訴外人陳季芸為遺囑執行人，有該代筆遺囑可憑（見原
      審卷14-16頁）；惟該遺囑因不合法定要式應屬無效，業
      經原法院97年度家訴字第155號及本院98年度家上字第236
      號確定判決認定在案，有上開判決（見原審卷38-39、54-
      55頁）、最高法院99年度台上字第752號裁定及上開案卷
      可參，亦為兩造不爭執。按確定判決之理由雖無既判力，
      惟法院於判決理由中，就訴訟標的以外當事人主張之重要
      爭點，本於當事人辯論之結果，已為判斷時，其對此重要
      爭點所為之判斷，除有顯然違背法令之情形，或當事人已
      提出新訴訟資料，足以推翻原判斷之情形外，應解為在同
      一當事人間就該重要爭點所提起之訴訟，法院及當事人就
      該已經法院判斷之重要爭點法律關係，皆不得任作相反之
      判斷或主張，始符訴訟程序上之誠信原則（最高法院93年
      度台上字第129號裁判意旨參照）。依上所述，黃健所
      立代筆遺囑因不合法定要式應屬無效，堪以認定。
（三）按黃健既係以為遺囑之方式處分其名下之動產，倘黃健
      與上訴人間已於97年6月間成立贈與契約，則其自可不
      必再於同年7月5日支付費用委託他人為代筆遺囑，就同一
      標的為重複之處分。雖陳明紳到場證稱：伊曾於97年農曆
      除夕夜吃年夜飯時，聽黃健說死後要把財產全部捐給上
      訴人作善事；及伊於97年6月6日聽上訴人之法定代理人陳
      耀楠說黃健說死後要把動產的一半捐給上訴人（見原審
      卷114-115頁）；暨陳季芸到場證稱：97年5月20日黃健
      去台中豐原跟陳耀楠說死後要把動產的一半捐給上訴人，
      伊沒有在場聽聞，97年6月6日陳耀楠告訴伊這件事（見原
      審卷115-116頁）；黃健有跟伊說要把動產捐給上訴人
      ，97年5月20日黃健有去豐原，伊叫兒子陪黃健去，
      黃健有去找陳耀楠說要捐錢給上訴人的事，伊沒去（見
      本院卷143頁）云云；惟陳明紳、陳季芸均僅係聽聞黃健
      說死後要把財產全部捐給上訴人，或係自陳耀楠聽聞黃
      健說死後要把動產的一半捐給上訴人，並未在場見聞黃
      健與上訴人之法定代理人陳耀楠約定黃健死後要把動
      產的一半捐給上訴人之事實，並不足以證明黃健有與上
      訴人成立贈與契約之事實。而上訴人對於黃健與其成立
      贈與契約之時間，亦表示要問證人陳季芸何時聽到或知道
      該訊息，其事前不知道等語（見本院卷142頁背面），上
      訴人既不知黃健何時與其成立贈與契約，自難認黃健
      與上訴人間有成立贈與契約意思表示一致之合意（參民法
      第153條），上訴人主張黃健與伊成立贈與契約云云，
      不足採信。另因遺贈係單獨行為，而贈與係契約行為，上
      訴人亦不得以黃健所立代筆遺囑主張彼等間成立贈與契
      約。上訴人主張黃健與伊成立贈與契約為不可採，已如
      前述，其聲請命被上訴人提出文書調查黃健之股票遭被
      上訴人變賣之明細，即無調查之必要，附此敘明。
五、綜上所述，上訴人主張黃健與伊成立贈與契約為不可採，
    其依贈與之法律關係，請求被上訴人給付伊新台幣315萬
    8,776 元5角、美金885元9角7分，及自伊聲請調解狀繕本送
    達翌日起至清償日止按年息5％計付利息；並被上訴人應將
    如附件所示之股票（份）辦妥繼承及分割登記後，將其中1
    ／2之股票（份）再分割過戶登記移轉予伊，並交付過戶後
    之股票，為無理由，不應准許。原審就上訴人上開請求，為
    上訴人敗訴之判決，並駁回其假執行之聲請，核無不合；上
    訴意旨指摘原判決此部分不當，求予廢棄改判，為無理由。
六、兩造其餘之攻擊或防禦方法及未經援用之證據，經本院斟酌
    後，認為均不足以影響本判決之結果，無逐一詳予論駁之必
    要。併此敘明。
七、據上論結，本件上訴為無理由，依民事訴訟法第449條第1項
    、第78條，判決如主文。
中    華    民    國   100    年    12    月    6     日
                     民事第八庭
                         審判長法  官 許正順
                               法  官 滕允潔
                               法  官 鄭威莉
正本係照原本作成。
如不服本判決，應於收受送達後20日內向本院提出上訴書狀，其
未表明上訴理由者，應於提出上訴後20日內向本院補提理由書狀
（均須按他造當事人之人數附繕本）上訴時應提出委任律師或具
有律師資格之人之委任狀；委任有律師資格者，另應附具律師資
格證書及釋明委任人與受任人有民事訴訟法第466條之1第1項但
書或第2項（詳附註）所定關係之釋明文書影本。如委任律師提
起上訴者，應一併繳納上訴審裁判費。
中    華    民    國   100    年    12    月    6     日
                              書記官  李垂福
附註：
民事訴訟法第466條之1（第1項、第2項）：
對於第二審判決上訴，上訴人應委任律師為訴訟代理人。但上訴
人或其他法定代理人具有律師資格者，不在此限。
上訴人之配偶、三親等內之血親、二親等內之姻親，或上訴人為
法人、中央或地方機關時，其所屬專任人員具有律師資格並經法
院認為適當者，亦得為第三審訴訟代理人。